最高法院刑事判決　　　　　　　　　　　　　　　八十六年度台上字第六八○四號
　　上　訴　人　丙○○　男
　　選任辯護人　楊昌禧律師
　　上　訴　人　甲○○　男
　　　　　　　　乙○○　男
　　　　　　　　丁○○　男
　　　　　　　　戊○○　男
　　　　　　　　　　　　雄分監執行中）
　　　　　　　　己○○　男
右上訴人等因擄人勒贖案件，不服台灣高等法院高雄分院中華民國八十六年八月二十
一日第二審判決（八十六年度上重訴字第十九號，起訴案號：台灣高雄地方法院檢察
署八十五年度偵字第二三七七七、二四一七四、二四一七五、二四二八六號），提起
上訴，本院判決如左：
    主  文
原判決撤銷，發回台灣高等法院高雄分院。
    理  由
本件原判決認定張雅棠（經第一審通緝中）因在高雄市苓雅區○○○路一四八號開設
誠豐汽車當舖，經營不善，又沈迷賭博，致積欠大量債務無力支付，遭債主逼討孔急
，而萌生歹念，夥同上訴人乙○○、甲○○、丁○○、丙○○，共同基於意圖勒贖而
擄人之犯意聯絡，於民國八十五年九月十四日下午二時許，在誠豐汽車當舖聚集，由
乙○○提供有業務往來之高雄市○○路博恩代書事務所洪姓代書為勒贖目標，並由乙
○○與甲○○前去勘查現場，認該地點與誠豐汽車當舖距離咫尺，來往人車頻繁，下
手不易而作罷。翌日，五人再度在誠豐汽車當舖三樓房間共商策劃綁架事宜，初步議
定由甲○○提議之大華鐵工廠老闆黃連生之子黃柏銘為勒贖對象，而乙○○亦提議先
勘察工廠儲貨情形，瞭解黃家經濟狀況後再作決定，嗣經渠等多次前往高雄縣鳥松鄉
○○村○○路七十巷十六號及高雄縣鳳山市○○街二十九號黃連生經營之工廠及住宅
，勘察地形、路線、黃宅人員出入情形後，認甲○○所言不虛，且下手易於得逞，乃
議定綁架黃宅幼子，言明事成，取得贖金共同朋分，乙○○並提醒眾人索贖時間不要
拖延時日，一旦家屬報案，警方知道，就要馬上放人，由張雅棠、丁○○、丙○○三
人分別提供瓦斯噴霧器、童軍繩、膠帶、口罩、對講機、西瓜刀、手銬、腳銬、鴨舌
帽等作案工具，渠等並在誠豐汽車當舖樓上示範演練綁架動作，一切準備就緒，即於
同年月二十九日上午，由張雅棠邀集上訴人己○○（於八十年間犯盜匪案件，經法院
判處有期徒刑四年確定，於八十三年二月十一日假釋期滿執行完畢）、戊○○（於八
十四年間犯竊盜罪，經法院判處有期徒刑七月，於八十五年七月十五日執行完畢）二
人共同作案，二人同意後，張雅棠即搭載戊○○、己○○、丁○○、甲○○再次勘察
黃宅，當晚八時許，五人分持丁○○事前備置西瓜刀二支、張雅棠所有無線電對講機
、膠帶、童軍繩、手銬、腳銬等工具，同搭張雅棠駕駛原用以勘察現場之車號ＸＭ－
○五七三號自小客流當車（卸下車牌），前往高雄縣鳳山市○○街二十九號黃連生住
宅前，欲綁架黃某幼子，詎該處附近人員出入眾多，致無法下手，始告作罷，隨即將
作案工具藏放高雄縣仁武鄉○○村○○○路一○○巷八十一弄七號張雅棠所有別墅內
，當晚又自黃宅電話測試中知悉黃某出國未在家，見機不可失，張雅棠續於翌（三十
）日中午十二時三十分，夥同丁○○、甲○○二人，同搭車號ＸＭ－○五七三號自小
客車，先至高雄縣仁武鄉○○村○○○路一○○巷八十一弄七號處取出藏置之西瓜刀
二支、無線電對講機、膠帶、童軍繩、手銬、腳銬、瓦斯噴霧器等工具，並換穿黑色
長袖運動服，於下午一時二十分抵達黃宅，見該宅鐵門半掩，即由甲○○持無線電對
講機在外，負責把風守候，張雅棠、丁○○二人矇面帶手套，分持西瓜刀、瓦斯噴霧
器、手銬、腳銬侵入黃宅（無故侵入住宅部分未據告訴），先由張雅棠出示個人偽造
黃連生署名簽發之面額各為新台幣（下同）五十萬及一百餘萬元本票二紙，假意討債
，嗣則以瓦斯噴霧器朝王秀雪母子噴射，致二人雙眼紅腫流淚（傷害部分未據告訴）
，繼之喝令不得喊叫，將王秀雪及其子黃柏銘二人雙手反銬，雙腳銬住，並矇住嘴眼
，押往二樓交由丁○○看管，致使王秀雪二人不能抗拒，由張雅棠逐樓搜括財物，共
強劫得現金十萬元，再改以童軍繩及膠帶捆綁王秀雪手腳，以襪子塞住嘴巴，命王秀
雪籌款等其電話連絡贖人，隨即將黃柏銘抱入ＸＭ－○五七三號自小客車後行李箱內
，連同王秀雪所有ＶＰ－○一二七號自小客車一併劫走，供日後取贖款用，途中覺不
妥，令丁○○棄置鳳山市○○路旁巷口，而人質黃柏銘則載到高雄縣仁武鄉○○村○
○○路一○○巷八十一弄七號處拘禁，由甲○○看管，張雅棠隨即於八十五年十月一
日上午十時起，連續以電話向王秀雪勒贖二千萬元，經討價還價，降為七百萬，再降
為三百萬，最後同意以二百六十二萬元交款贖人，幾度變更交款地點之後，命王秀雪
於同日晚上十時許，將贖金放置澄清湖大門口售票處環保箱後面，王女依約將贖款置
妥後，張雅棠即指派丁○○搭乘計程車前往取款，張雅棠亦駕駛ＹＳ－四八八號計程
車往該處觀察狀況，惟二人發覺現場有便衣刑警埋伏，不敢下車取款即逃離，張雅棠
見事跡敗露，無法順利取得贖款，即通知甲○○速將黃柏銘釋回，甲○○接獲通知，
迅解開黃柏銘手腳上之手銬、腳銬、童軍繩，藏放別墅所上方，再將黃柏銘帶至附
近八德路上，搭乘不知情杜德銘所駕駛計程車，途經鳥松鄉長庚醫院前，郭某先行下
車離去，黃柏銘則於同日晚上十一時許安全返家。案經高雄縣警察局全力偵辦，分別
於王秀雪住處查獲張雅棠等二人作案用遺留現場之無線電對講機、瓦斯噴霧器各一支
、膠帶一捲，於同日在張雅棠女友黃心怡位於高雄市○○路三十一號五樓之一住處，
查獲行動電話二支及充電基座一台，又於同月八日，在誠豐當舖內查獲作案用之行動
電話掃描器一台、解碼器一台、手銬二副、手銬套一個、監聽器紙盒一個及張雅棠個
人持有霰彈八顆，復在高雄縣仁武鄉○○村○○○路一○○巷八十一弄七號查扣手銬
一副、腳銬一副、童軍繩二條等情。因而維持第一審論處上訴人甲○○、丁○○共同
意圖勒贖而擄人；乙○○、丙○○共同連續預備意圖勒贖而擄人；戊○○、己○○共
同預備意圖勒贖而擄人（均累犯）罪刑之判決，駁回彼等在第二審之上訴，固非無見
。
惟查(一)以自己共同犯罪之意思，事先同謀，而由其中一部分人實施犯罪之行為者，亦
為共同正犯。原判決既認定上訴人甲○○、乙○○、丁○○、丙○○與張雅棠共同策
畫議定綁架黃柏銘取贖朋分，張雅棠嗣並邀上訴人己○○、戊○○參與，獲得同意，
而於八十五年九月二十九日晚上八時許，由張雅棠駕車搭載戊○○、己○○、丁○○
、甲○○，分西瓜刀等物，前往黃宅欲綁架時，因附近人員出入眾多，無法下手，
始告作罷，然於翌（三十）日中午十二時三十分，即再由張雅棠夥同甲○○、丁○○
前往綁架黃柏銘得逞。則能否謂僅甲○○、丁○○與張雅棠共犯懲治盜匪條例第二條
第一項第九款之意圖勒贖而擄人罪，乙○○、丙○○、戊○○、己○○非該罪之共犯
，而係共犯同條第三項之預備意圖勒贖而擄人罪，饒有研求餘地。(二)原判決事實欄認
定手銬、腳銬係張雅棠所有（見原判決第三頁倒數第三行），理由內亦說明手銬三副
、銬一副、瓦斯噴霧器一支係張雅棠所有供犯罪所用之物，應予沒收（見原判決第
十頁第一至第四行）。乃理由內竟同時謂手、腳銬及瓦斯噴霧器係丙○○購置（見原
判決第七頁第一行），殊屬矛盾。(三)原判決認定遺留黃宅現場之作案工具瓦斯噴霧器
一支，起訴書認定為瓦斯槍（見一審卷(一)第四頁背面），原判決與起訴書為不同之認
定，未見說明其理由，已有未當，且檢察官既認定該作案工具為瓦斯槍，上訴人甲○
○、丁○○與張雅棠持之犯案，自已起訴上訴人甲○○、丁○○犯槍彈藥刀械管制
條例第八條第三項之無故持有瓦斯槍罪，乃原判決就其二人是否成立該罪，恝置未論
，亦有未合。(四)扣案行動電話二支、充電基座、行動電話掃描器、解碼器各一台、手
銬套、監聽器紙盒各一個，如何係供犯罪所用之物，原判決未見說明，遽予沒收，尚
嫌理由不備。(五)上訴人甲○○、丁○○意圖勒贖，預備擄博恩代書事務所之洪姓代書
部分，原判決未予論罪；又上訴人乙○○、丙○○共犯上開行為，原判決理由內未論
其二人與甲○○、丁○○、張雅棠為共犯，均有疏漏。上訴意旨雖未指摘及此，但為
本院得依職權調查之事項，應認有發回更審之原因。至原判決不另諭知無罪部分，基
於審判不可分原則，應併發回。
據上論結，應依刑事訴訟法第三百九十七條、第四百零一條，判決如主文。
中      華      民      國    八十六    年     十一     月     二十     日
                              最高法院刑事第九庭
                                  審判長法官  謝  家  鶴
                                        法官  羅  一  宇
                                        法官  花  滿  堂
                                        法官  陳  世  淙
                                        法官  劉  介  民
      右正本證明與原本無異
                                              書  記  官
中      華      民      國    八十六    年     十一     月    二十五    日
                                                                      Ｋ
